臺灣高雄地方法院民事裁定　　　　　 100年度消債聲字第41號
聲　請　人　羅允良
代　理　人　徐豐益律師
上列當事人因消費者債務清理之聲請免責事件，本院裁定如下：
    主    文
聲請人即債務人羅允良不免責。
    理    由
一、聲請人陳述自己於經濟狀況不佳情狀下仍使用信用卡、現金
    卡消費及向債權金融機構申辦貸款之理由略以：伊自民國89
    年5 月起開始申請使用信用卡及現金卡，至97年1 月間停用
    ，因與配偶林月娥購置自用住宅，利率達9%，伊與配偶於96
    年間相繼非自願性失業，收入銳減，不得已四處打零工，平
    均月收入新臺幣（下同）30,000元，房貸每月繳納28,000元
    ，所剩無幾，致信用卡債款無法繳付，自用住宅亦於97年間
    遭強制執行拍定。
二、法院為終止或終結清算程序之裁定確定後，除別有規定外，
    應以裁定免除債務人之債務；法院裁定開始清算程序後，債
    務人有薪資、執行業務所得或其他固定收入，而普通債權人
    之分配總額低於債務人聲請清算前二年間，可處分所得扣除
    自己及依法應受其扶養者所必要生活費用之數額者，法院應
    為不免責之裁定。但債務人證明經普通債權人全體同意者，
    不在此限；債務人有下列各款情形之一者，法院應為不免責
    之裁定。但債務人證明經普通債權人全體同意者，不在此限
    ：一、於七年內曾依破產法或本條例規定受免責。二、隱匿
    、毀損應屬清算財團之財產，或為其他不利於債權人之處分
    。三、捏造債務或承認不真實之債務。四、因浪費、賭博或
    其他投機行為，致財產顯然減少或負擔過重之債務，而生開
    始清算之原因。五、於清算聲請前一年內，已有清算之原因
    ，而隱瞞其事實，使他人與之為交易致生損害。六、明知已
    有清算原因之事實，非基於本人之義務，而以特別利於債權
    人中之一人或數人為目的，提供擔保或消滅債務。七、隱匿
    、毀棄、偽造或變造帳簿或其他會計文件之全部或一部，致
    其財產之狀況不真確。八、故意於財產及收入狀況說明書為
    不實之記載，或有其他故意違反本條例所定義務之行為，上
    列規定分為消費者債務清理條例（下稱本條例）第132 條、
    第133 條、第134 條所明文。復參本條例立法總說明「清算
    程序終止或終結後，法院應以裁定免除債務人債務。但為避
    免債務人濫用免責制度，產生道德危機，對於不免責之事由
    併予嚴謹之限制，債務人如有規定之事由，如隱匿財產等不
    誠實之行為，或浪費、賭博等不當行為，法院即不予免責」
    ，是知清算程序終止時，原則即應裁定債務人免責，僅於債
    務人有本條例第133 條及第134 條所定情事者，始應予不免
    責裁定。其次，消費者債務清理制度並非逕將債務人恣意消
    費所造成之債務、任意轉嫁予債權人負擔，債務人免責制度
    目的係在鼓勵勤勞誠實之債務人，並非縱容債務人奢侈浪費
    ，倘債務人於聲請清算前之相當期間內，不當利用信用金融
    之機會，恣意從事非屬通常生活所需之鉅額或奢侈性、浪費
    性之消費，全然未慮及個人日後履行返還債務之能力，反而
    希冀利用本條例中所定免責制度、濫用清算程序藉以規避償
    還責任，使債權人蒙受損失，自與本條例立法本旨有違。末
    者，本條例第134 條本文所定各款情事，乃立法者預先設定
    可認債務人與債權人利益有失衡平而當與債務人不免責始符
    公允者，惟為免情輕法重，故繼而於本條例第135 條規定「
    債務人有前條各款事由，情節輕微，法院審酌普通債權人全
    體受償情形及其他ㄧ切情狀，認為適當者，得為免責之裁定
    。」，賦予法院審酌個案情狀後裁量免責之權限，以茲因應
    ，用以確保公平合理之利益狀態及本條例立法意旨之實現。
三、經查：
（ㄧ）本院前依本條例第136 條1 項規定，通知臺灣新光商業銀
      行股份有限公司（下稱新光銀行）、台北富邦商業銀行股
      份有限公司（下稱富邦銀行）、渣打國際商業銀行股份有
      限公司（下稱渣打銀行）、中國信託商業銀行股份有限公
      司（下稱中信銀行）、匯豐( 台灣) 商業銀行股份有限公
      司（下稱匯豐銀行）、新加坡商星展銀行股份有限公司（
      下稱星展銀行，債權承受自寶華商業銀行股份有限公司，
      下稱之為寶華銀行）、大眾商業銀行股份有限公司（下稱
      大眾銀行）、澳商澳盛銀行集團股份有限公司（下稱澳盛
      銀行，債權承受自荷商荷蘭銀行股份有限公司，下稱之為
      荷蘭銀行）、國泰世華商業銀行股份有限公司（下稱國泰
      銀行）、遠東國際商業銀行股份有限公司（下稱遠東銀行
      ，部分債權受讓自友邦國際信用卡股份有限公司，下稱之
      為友邦公司）、元大商業銀行股份有限公司（下稱元大銀
      行，乃由復華商業銀行股份有限公司更名，保證債權承受
      自亞太商業銀行股份有限公司，下稱之為亞太銀行及復華
      銀行）共十ㄧ位債權人，就聲請人免責與否表示意見（本
      院卷第8 頁、第14頁、第29頁參照）。元大銀行、國泰銀
      行、遠東銀行、新光銀行、富邦銀行、渣打銀行、中信銀
      行、匯豐銀行、星展銀行、大眾銀行、澳盛銀行均表示反
      對或不同意聲請人免責或聲請人應不予免責之意見（本院
      卷第10頁、第17頁、第22頁、第38頁、第41頁、第44頁、
      第53頁、第109 頁、第112 頁、第115 頁、第120 頁參照
      ），而除保證債權人元大銀行外，其餘十位債權人均提出
      聲請人使用消費金融商品及服務（下簡稱消費金融）之明
      細或相關資料以供參酌，本院爰以卷內全部事證及當事人
      陳述為基礎，判斷聲請人應否免責。
（二）聲請人於60年出生，配偶則為61年出生，二人於86年7 月
      26日結婚，有長子及長女，各為92年、93年出生，名下有
      坐落於台南市○區○○段房屋土地各1 筆之應有部分6 分
      之1 （下稱鹽埕房地），現值234,462 元（本院97年度消
      債更字第1682號卷第41至43頁、第57至59頁參照參照，下
      稱消債更卷）。另聲請人配偶係於87年6 月間向亞太銀行
      申請貸款購置高雄縣湖內鄉之房地（下稱湖內房地）為自
      用住宅，由聲請人擔任連帶保證人，經該銀行於87年6 月
      或7 月間核貸撥款共428 萬元，而此房地業已於98年4 月
      3 日經本院執行處強制執行拍定分配，金額2,383,900 元
      （本院卷第12至13頁、第193 至194 頁參照），該自用住
      宅貸款93年1 至7 月月攤還本息之金額約30,027元，同年
      8 月起減至27,031元，此後略有增減，其範圍約在27,000
      元以上至28,000餘元之間（消債更卷第94至104 頁參照）
      。聲請人於97年6 月25日時，勞工保險投保年資已有12年
      餘，自79年6 月13日起即長期於「洋基通運股份有限公司
      （下稱洋基公司）」投保勞工保險（80年5 月25日至82年
      4 月6 日間中斷），投保薪資均不高，而於83年7 月1 日
      退保，延至88年1 月25日方復於「高雄縣汽車駕駛員職業
      工會（下稱駕駛工會）」投保，投保薪資18,300元，據其
      陳述及消費金融申請書類記載，推估聲請人83年7 月1 日
      自洋基公司退保後，乃至於駕駛工會投保時，若非自行承
      攬貨運業務之貨運司機，即係靠行於「順信交通股份有限
      公司」（下稱順信公司），則其實際所得當非勞工保險投
      保薪資所能推估者（消債更卷第108 頁、本院卷第12頁、
      第28頁、第117 頁及本院98年度司執消債更字第96號卷第
      31至32頁、第43至44頁、第129 頁參照，下稱執消債更卷
      ）。聲請人之配偶於97年6 月間，勞工保險投保年資則為
      17年餘，就業情況不甚穩定，投保薪資亦僅與法定基本工
      資相若，雖可認其有能力負擔自己必用生活費用及部分扶
      養二未成年子女之費用，但無按月攤還購置湖內房地及93
      年3 月間購置汽車之貸款之能力，堪認聲請人乃實際支付
      此二項貸款之人。雖村長及美力耐有限公司於97年間分別
      出具證明書，證明聲請人及其配偶每月所得約各21,000
      元及10,000元，經核其配偶正值青壯又有工作經驗及能力
      ，每月所得應不僅低於平均工資之10,000元，足見該證明
      書與事實尚有未合。聲請人於95年底結束與順信公司之靠
      行關係，而聲請人配偶名下之汽車係購置於93年3 月間，
      此後每月須攤還本息約15,700元，聲請人主張該汽車為其
      生財工具，此項汽車貸款之債權人為萬泰銀行，目前業已
      完全清償，並已出售並過戶予他人（消債更卷第108 頁、
      第115 至119 頁、第133 至135 頁、第138 頁、第205 頁
      及執消債更卷第70至74頁、第161 第167 頁參照）。
（三）以有記載聲請人借還款情形之中信銀行信用卡及現金卡、
      寶華銀行現金卡、渣打銀行信用卡及荷蘭銀行信用卡為經
      ，其他銀行所提供之明細及資料為緯，比對聲請人家庭經
      濟生活情況及已知使用消費金融之紀錄，可知：
      1.聲請人於89年11月2 日開始使用遠東銀行信用卡之時，
        應為其使用消費金融之始期，而中信銀行信用卡、中信
        銀行現金卡、大眾銀行現金卡、荷蘭銀行信用卡、匯豐
        銀行現金卡、渣打銀行信用卡、新光銀行信用卡、友邦
        公司信用卡、寶華銀行現金卡、國泰銀行信用卡則相繼
        於91年3 月11日、92年8 月26日、92年9 月16日、92年
        10月間、93年1 月12日、93年1 月27日、93年6 月10日
        、93年7 月27日、93年11月19日、93年12月14日，有初
        次使用或申請記錄。聲請人於95年底即因陸續違約而遭
        債權人停止使用消費金融之權限，然其後聲請人仍偶有
        還款記錄，最後還款時間應係於96年6 月及7 月間清償
        中信銀行現金卡及荷蘭銀行信用卡（本院卷第108 頁、
        第124 頁、第157 頁參照），則95年底應為聲請人使用
        消費金融之末期。
      2.聲請人使用遠東銀行信用卡之初，僅用以自動轉帳扣款
        繳付遠傳電信之電信費用，數額雖曾達上萬元之譜，然
        於90年3 月後即有顯著減少，而90年7 月31日聲請人又
        持該卡通信貸款貸得50,000元。按以當時聲請人家庭經
        濟狀況及職業而言，前揭費用非鉅，且或為其職業通信
        連絡所需，尚難認為有不當之處。至91年間，聲請人自
        3 月11日起開始使用中信銀行信用卡，於3 月28日通信
        貸款貸得110,000 元，分20期按月攤還。按至91年度終
        了時，聲請人中信銀行信用卡12月帳單之應繳總額，已
        由該年度8 月時之低點5,849 元增為99,915元，加計遠
        東銀行信用卡欠款，聲請人所負債務總額概略約達
        110,000 元以上。
      3.聲請人係於自己所得甚豐，而配偶則於明鋒汽車企業社
        任職（消債更卷第118 頁參照），子女均尚未出生，亦
        即家庭總所得扣除家庭總支出之家庭總剩餘最大時，由
        配偶為債務人，自己擔任連帶保證人，以湖內房地為擔
        保，向亞太銀行貸款428 萬元，按月攤還本息2 萬餘元
        ，已如前述，雖乏事證足以推估聲請人身為靠行貨運司
        機之所得，然以89年間聲請人遠東銀行信用卡之使用記
        錄並無預借現金或貸款，單純用以繳付電信費用此情，
        應可斷定按月攤還購置湖內房地之貸款本息，於87年至
        89年間，並未造成聲請人家庭經濟生活之負擔。惟於90
        年7 月31日，聲請人首次利用消費金融貸取現金，雖此
        項金額不大，不能認為有不當之處，然仍可藉此窺知聲
        請人90年間家庭經濟情況當已生變動，而有財務缺口產
        生，此從聲請人於91年3 月28日須使用中信銀行信用卡
        貸取約110,000 元之現款，更足證此情。聲請人之長子
        係於92年3 月12日出生，從而可知，90年間聲請人家庭
        經濟財務缺口之發生，應該是由於按月攤還湖內房地之
        貸款本息所產生。
      4.92年3 月12日，聲請人之長子出生，湖內房地之負擔依
        舊，又須按月清償使用消費金融所負之高利率債務，亦
        即以聲請人此時之家庭經濟狀況而言，若不處分湖內房
        地，財務狀況日益惡化乃必然趨勢。此觀聲請人於8 月
        26日、9 月16日、10月14日、12月31日以中信銀行現金
        卡、大眾銀行現金卡借得約7,000 元、50,000元、
        18,000元、7,000 元，另於11月25日、11月28日分以荷
        蘭銀行信用卡及中信銀行信用卡代償他行欠款50,000
        元（分25期攤還，本院卷第151 頁、第136 頁參照）、
        辦理通信貸款貸得現金約110,000 元，此些紀錄自明。
        本年度終了時，中信銀行信用卡應繳總額96,762元，僅
        較91年度減少3,153 元，中信銀行現金卡貸款餘額
        28,249元，荷蘭銀行信用卡應繳總額93,252元，總計為
        218,263 元，倘加計遠東銀行信用卡及大眾銀行現金卡
        之欠款，聲請人之債務應已近300,000 元。按以聲請人
        與配偶此時之所得水準，支應二人必要生活費用及扶養
        長子之費用後，所餘有限，按月攤還湖內房地本息2 萬
        餘元，實有不能，若不處分之，則勢必須另行舉債，惟
        另行舉債之利率，必高於有湖內房地為擔保品之貸款。
        從而，以人類經濟理性而言，處分湖內房地，另行賃屋
        而居，乃聲請人最佳決定，若聲請人於91年間尚未察知
        此情，其於92年末，見長子出生，因消費金融所生之債
        務，已略顯失控時，當已不可能不知。詎聲請人猶決定
        不處分湖內房地，任令家庭經濟狀況因此項非理性之決
        定而惡化，不能認為合理正當。
      5.93年間，除前述遠東銀行信用卡、中信銀行信用卡、中
        信銀行現金卡、荷蘭銀行信用卡、大眾銀行現金卡外，
        聲請人於本年度相繼開始使用匯豐銀行現金卡、渣打銀
        行信用卡、新光銀行信用卡、友邦公司信用卡、寶華銀
        行現金卡及國泰銀行信用卡。重要使用及提領紀錄有：
        1 月12日，以遠東銀行信用卡及匯豐銀行現金卡分別預
        借現金及提領60,000元及30,000元、1 月19日，以大眾
        銀行現金卡提領15,000元、4 月1 日，以中信銀行現金
        卡提領10,000元、5 月27日，以匯豐銀行現金卡提領
        10,000元、7 月27日，向友邦公司申請代償遠東等3 債
        權人之債務300,000 元、10月間，以國泰銀行現金卡貸
        得約250,000 元現金，分50期攤還、11月9 日，以大眾
        銀行現金卡提領20, 000 元、11月16日，渣打銀行信用
        卡代償花旗及荷蘭銀行信用卡之債務104,000 元、11
        月19日，以寶華銀行現金卡提領50,000元、11月22日，
        寶華銀行現金卡代償他行欠款450,000 元。本年度終了
        時，僅渣打銀行信用卡、中信銀行信用卡、中信銀行現
        金卡、寶華銀行現金卡、荷蘭銀行信用卡，聲請人之確
        知債務總額已經高達664,313 元，倘加計遠東銀行信用
        卡、大眾銀行現金卡、匯豐銀行現金卡、新光銀行信用
        卡、友邦公司信用卡、國泰銀行信用卡之欠款，聲請人
        債務規模當已逼近百萬元之譜。此時，聲請人竟於93年
        3 月間，又借其配偶名義購置汽車，由聲請人負責每月
        攤還本息約15,700元，此舉實難理解。況最終該汽車仍
        是過戶予他人，則聲請人慣行非理性消費之情狀，灼然
        甚明。聲請人之長女復於93年11月17日出生，則負擔攤
        還汽車貸款本息及扶養費用後，聲請人家庭經濟狀況更
        形惡化，客觀上已難期待能有餘款清償債務，堪認聲請
        人已陷於「不能清償債務」之窘境。
      6.聲請人既於93年末即因不處分湖內房地甚且復行購置汽
        車並代其配偶按月攤還該些貸款本息，此非理性而堪認
        屬「奢侈、浪費」之決定，致自身陷於「不能清償債務
        」之窘境，則其後於94年及95年間，濫行使用消費金融
        ，舉新債償舊債，左支右絀之困境，已是必然，是本院
        認已無ㄧㄧ論列之必要。
四、據上論結，聲請人於92年間，自己家庭經濟已有惡化傾向時
    ，猶決定持續逾其能力，縱然另行使用消費金融舉債支應，
    亦堅持代配偶按月攤還湖內房地貸款本息，甚且於93年3 月
    間，自己已近於「不能清償債務」時，復借配偶名義購置汽
    車並由自己按月攤還貸款本息，凡此足見聲請人慣行非理性
    之消費行為，欠缺財務規劃能力，終致自己於93年末陷於「
    不能清償債務」之窘境，經核已該當於本條例第134 條第4
    款所定「因浪費行為，致財產顯然減少或負擔過重之債務，
    而生開始清算原因」之情，且使因消費金融所生之債權人蒙
    受高達近280 萬餘元之債務不獲清償之不利益（本院99年度
    司執消債清字131 號卷第92至93頁參照），各債權人亦紛表
    不同意聲請人免責之意，從而本院認應不予聲請人免責，始
    符本條例衡平債權人及債務人雙方利益之立法意旨。末按，
    聲請人今雖受不免責裁定，然以其及配偶均正值青壯且有工
    作能力，距法定退休年齡尚近有25年之久；聲請人名下尚有
    或可變價之鹽埕房地；而現今每月家庭所得總額近40,000元
    ，雖須扶養長子及長女，仍非不能略有剩餘；長子及長女成
    年後仍有10餘年時間聲請人及其配偶方屆法定退休年齡；是
    以，本院認聲請人若能盡其誠摯努力持續清償債務，日後尚
    有循本條例第142 條途徑而受免責裁定之可能，附此敘明。
五、依消費者債務清理條例第11條第1 項、第134 條第4 款，裁
    定如主文。
中    華    民    國   100    年    5     月    23    日
              民事第四庭    法      官  陳樹村
上為正本係照原本作成
如不服本裁定，應於裁定送達後10日內，以書狀向本院提出抗告
，並繳納抗告費新臺幣1千元
中    華    民    國   100    年    5     月    24    日
                            書  記  官  葉姿敏
┌─────────┬─────────────────┐
│消費金融商品及服務│   卷   內   位   置   索   引    │
├─────────┼─────────────────┤
│  國泰銀行信用卡  │本院卷第19至20頁                  │
├─────────┼─────────────────┤
│  遠東銀行信用卡  │本院卷第25至27頁                  │
├─────────┼─────────────────┤
│  友邦公司信用卡  │本院卷第28頁                      │
├─────────┼─────────────────┤
│  新光銀行信用卡  │本院卷第39至40頁                  │
├─────────┼─────────────────┤
│  富邦銀行信用卡  │本院卷第43頁                      │
├─────────┼─────────────────┤
│  渣打銀行信用卡  │本院卷第46至52頁                  │
├─────────┼─────────────────┤
│  中信銀行信用卡  │本院卷第55至104頁                 │
├─────────┼─────────────────┤
│  中信銀行現金卡  │本院卷第105至108頁                │
├─────────┼─────────────────┤
│  匯豐銀行現金卡  │本院卷第111頁                     │
├─────────┼─────────────────┤
│  寶華銀行現金卡  │本院卷第113至114頁反面            │
├─────────┼─────────────────┤
│  大眾銀行現金卡  │本院卷第117至118頁                │
├─────────┼─────────────────┤
│  荷蘭銀行信用卡  │本院卷第122至185頁                │
└─────────┴─────────────────┘
┌─────────┬─────────────────┐
│原有擔保之保證債務│   卷   內   位   置   索   引    │
├─────────┼─────────────────┤
│  亞太銀行貸款    │本院卷第12至13頁                  │
└─────────┴─────────────────┘